【裁判字號】    91,聲再,192
【裁判日期】    920108
【裁判案由】    違反貪污治罪條例
【裁判全文】
臺灣高等法院臺南分院刑事裁定              九十一年度聲再字第一九二號  孝股
      再審聲請人
      即受判決人  甲○○
      選任辯護人  林憲同
右列聲請人因違反貪污治罪條例案件，對於本院八十九年度上訴字第一三一○號中華
民國九十年十二月二十七日確定判決（臺灣臺南地方法院八十六年度訴字第一九六二
號、臺灣臺南地方法院檢察署八十六年度偵字第九二四三、九六二四、九七四七、一
一六五二、一三七○一、一四○九三號），聲請再審，本院裁定如左：
      主  文
再審之聲請駁回。
      理  由
一、再審聲請意旨略以：
(一)聲請人援用最高法院九十一年度台上字第五一八四號判決關於撤銷發回王港漠等十
  三人之涉案事實及其證據方法為聲請再審之新事實及新證據，依刑事訴訟法第四百
  二十條第一項第六款規定聲請再審，理由如下：
  (1)最高法院九十一年度台上字第五一八四號判決發回意旨記載，關於「撤銷發回王
    港漠等十三人（台南分隊）部分」之事由，計有兩項：一謂原判決關於認定王港
    漠等十三人收受環統、億鑫等十三家公司按月一萬元至一萬五千元不等之賄款，
    係依憑共同被告梅志雄、卓志明供認犯罪之自白及行賄公司相關人員之供述，為
    其論罪依據。惟上開行賄人之供述，僅足以證明上開公司有向警方行賄之事實而
    已；至於王港漠等十三人果否有向上開公司收受賄賂部分，對於梅、卓二人之供
    述，法院尚應調查「補強證據」，藉以證明渠二人之自白與事實相符。原審關於
    上揭「補強證據」之欠缺，自有證據調查未盡及判決理由不備之違誤。二謂原審
    判決關於應依刑法第二條規定而就貪污治罪條例第四條第一項第五款之罪刑，進
    行比較及正確適用，涉有適用法律不當之違誤云云。以上兩項撤銷發回更審之事
    由，即應該同樣構成聲請人甲○○聲請再審之兩項事由。
  (2)原台南高分院之事實審判決，關於認定「王政科自八十三年三月至八十五年三月
    每月分受賄款新台幣壹萬元，共計受賄二十五萬元」之犯罪事實，全部依憑梅志
    雄及卓志明二人之自白，並無其他證據之存在，關於此點，固有第一、二審刑事
    判決書之記載可稽。如今，關於梅志雄及卓志明之自白，最高法院指稱，事實審
    法院依法仍應調查其他之「補強證據」，藉以證明渠二人之自白與事實相符；否
    則原審依據梅、卓二人自白做為犯罪證據之事實審判決，即涉有調查證據未周及
    判決理由未備之違誤。聲請人謹就台南高分院前確定判決關於聲請人成立犯罪之
    判決違誤部份，請求准許裁定重開審判程序，以免法院之判決對於同一犯罪事實
    之認定發生兩歧，以資保障人權。關於原審未適用刑法第二條，而未依法比較貪
    污條例新舊刑責不同，構成適用法律不當部分（即聲請非常上訴部分），併請賜
    加審酌，以省訟累。
  (3)聲請人由於家境經濟條件困難，無力負擔第三審上訴之律師費用，故未能委任律
    師代撰第三審上訴狀，以致遲誤上訴期日而遭最高法院駁回。按刑事訴訟法第二
    條規定：實施刑事訴訟程序之公務員，就該管案件，應於被告有利及不利之情形
    ，一律注意。則台南高分院就聲請人涉案情節所應踐行調查之證據及所應適用之
    法律，本應併就有利於聲請人之事證，一律注意；最高法院對於事實審法院適用
    法律之正確性，亦應一併注意，苟有法院調查證據未周或適用法律錯誤之情形，
    縱因聲請人未委任律師及不詳知法律關於第三審上訴要件之規定，造成上述遭致
    駁回上訴之情狀，最高法院固也因為受理其他共同被告之上訴，明確發現事實審
    法院關於聲請人之有罪判決部分，同樣存有「證據調查未周」及「適用法律錯誤
    」之情事，此時，最高法院竟仍區別待遇而將王港漠等十四人部分，撤銷發回更
    審，獨將聲請人部分，以上揭不符第三審上訴要件之事由而判決駁回，觀乎上開
    刑訴法第二條及憲法第十一條規定之法治精神，法院豈非太過嚴酷？爰就本案事
    實審法院之構成再審事由部分（證據調查未周）具狀提出再審之聲請；至於原第
    二審適用刑法第二條錯誤而構成非常上訴部分，謹以本狀聲請准許再向最高法院
    提出非常上訴。非常上訴之事由則援引最高法院九十一年度台上字第五一八四號
    判決第十三頁所載之判決違誤事由，敬請鑑查。公訴人及事實審法院認定聲請人
    之涉案時間為「八十三年三月至八十五年三月」，易言之，聲請人之犯罪時間係
    「八十三年三月至八十五年三月」，而貪污條例係於八十五年十月十三日修正，
    同年月二十五日施行，關於第四條第一項第五款之犯罪，其刑責規定部分，新法
    加以提高。易言之，本案判決時之涉案法條刑責較行為時之同法條刑責為較高，
    依刑法第二條第一項但書規定，本案應該適用舊法。第一、二審法院判決書中，
    並未併予說明「適用刑法第二條比較刑度而適用舊法」之字句，致構成判決不適
    用法則之判決當然違背法令。
(二)聲請人提出台灣省公路警察大隊第三隊台南分隊勤務組八十四年二月七日及同年六
  月七日勤務分配表二份，證明聲請人甲○○於八十四年二月七日自下午十八時起至
  二十四時止，均在隊部備勤，於八十四年六月七日下午十八時起至二十四時止，亦
  在隊部待命服勤，不可能於同時段在新市火車站收受賄款。上開兩份勤務分配表分
  別經警務員黃崑崙、小隊長林文章於各該時段點名並在勤務表上簽名為證，可傳上
  開二位證人到庭作證，益足證明。按原確定判決認聲請人甲○○涉有貪污治罪條例
  第四條第一項第五款之違背職務收賄罪，係以業者環統公司林燕明及聲請人同事卓
  志明、黃文盈之供述為據，惟(1)證人林燕明於八十六年四月十五日在台南縣調查站
  係供稱：「另外向省公路警察大隊第三中隊台南分隊交通行賄部分，則由我親自交
  付賄款一萬元或一萬五千元給交通隊員，分別是八十三年四月十七日及八十四年二
  月七日二次各交付一萬元及一萬五千元給該單位之交通隊警員李姓警員。」但證人
  林燕明於八十六年七月十一日在台南縣調查站訊問時供稱：「（問：提示甲○○相
  片，此人是否即為你於八十三年四月十七日、八十四年二月七日及八十四年六月七
  日分別交付賄款一萬元、一萬五千元給省公路警察大隊第三中隊台南分隊之李姓警
  員？）此人我認識，他是我在新市國小新市國中之同學，但畢業後即未再連絡。」
  顯然證人林燕明在第一次調查筆錄中所供之李姓警員應非聲請人甲○○，否則，豈
  會不知其名字。(2)證人林燕明於八十六年七月十二日檢察官偵訊時供稱：「送禮盒
  給李及卓姓之人就是甲○○、卓志明，全部送二次，價值七、八千元。」同日稍後
  之訊問：「（問：公路警員就是送給甲○○、卓志明二人？）是的我只送過二次給
  他們，應該是他們一起來，一次是一萬元另一次是一萬五千元，八十四年二月七日
  這張是一萬五千元的傳票送給公路警員卓志明、甲○○二人收的，是在新市火車站
  附近交付的。」鈞院於九十年三月一日訊問證人林燕明供稱：「我是晚上送到新市
  火車站附近（給甲○○），我記得甲○○是穿制服開公務車。」惟查，聲請人於八
  十四年二月七日下午十八點至二十點擔任「備勤」，亦即在隊內值班，二十點至二
  十四點擔任暗哨，亦即著便服服勤，聲請人於八十四年六月七日十八時起至二十四
  時止在隊上待命服勤，此有勤務分配表二份可證，聲請人顯不可能開公務車穿制服
  外出向林某索賄。按上開新證據，事實審法院於判決前因未經發見，不及調查斟酌
  ，至其後始行發見，且可認為確實足以動搖原確定判決，而為受判決人甲○○有利
  之判決。是依據刑事訴訟法第四百二十條第一項第六款之規定，聲請再審，以資救
  濟。
二、按再審係對確定判決之事實錯誤而為之救濟方法（最高法院四十三年台抗字第六
    ○號判例參照）。又發見確實之新證據，足認受有罪判決之人應受無罪、免訴、
    免刑或輕於原判決所認罪名之判決者，得聲請再審，為刑事訴訟法第四百二十條
    第一項第六款所明定。惟所謂「發現確實之新證據」，係指該證據於事實審法院
    判決前業已存在，為法院、當事人所不知，不及調查斟酌，至其後始行發現，且
    就證據本身形式觀察，固不以絕對不須經過調查程序為條件，但必須顯然可認為
    足以動搖原有罪之確定判決，而為受判決人無罪、免訴、免刑或輕於原判決所認
    罪名之判決者為限。亦即該「新證據」須可認為確實具有足以動搖原確定判決，
    而對受判決人為更有利判決之「確實性」外，尚須具備該證據係在事實審法院於
    判決前已存在，因未經發現，不及調查斟酌，或審判時未經注意，至其後始行發
    現之「嶄新性」特質，二者均屬不可或缺，倘若未具備上開「確實性」與「嶄新
    性」二種聲請再審新證據之特性，即不能據為聲請再審之原因（最高法院九十年
    度台抗字第七一號判決參照）。
三、經查：
(一)按非常上訴之提起，以發見案件之審判係違背法令者為限，所謂審判違背法令，係
  指其審判程序或其判決之援用法令，與當時應適用之法令有所違背者而言（最高法
  院二十五年度非字第一三九號判例參照）。則本件聲請人辯稱原確定判決未適用刑
  法第二條比較貪污治罪條例第四條第一項第五款新舊刑責不同，而有適用法律不當
  之違誤部分，揆諸前揭說明，當屬判決違背法令，得否提起非常上訴之問題（依再
  審書狀所載，此部分聲請人亦已另狀聲請非常上訴），聲請人據以為聲請再審之事
  由，顯非適當，先予敘明。
(二)又聲請人援引最高法院九十一年度台上字第五一八四號判決，指稱原審認定聲請人
  之犯罪事實，僅依憑共同正犯梅志雄及卓志明之自白，而未調查其他之補強證據，
  以證明渠二人之自白與事實相符，涉有調查證據未周及判決理由未備之違誤。惟調
  查證據未周及判決理由未備，概屬判決違背法令之範疇，非為聲請再審之事由。再
  者，所謂確實之新證據，係就證據本身形式觀察，固不以絕對不須經過調查程序為
  條件，但必須顯然可認為足以動搖原有罪之確定判決，而為受判決人無罪、免訴、
  免刑或輕於原判決所認罪名之判決者為限；而本件聲請人泛指原審未調查其他補強
  證據，然對於何者為再審聲請之確實新證據，並未指明；且其所謂補強證據，非經
  相當之調查，不能辨其真實性如何，再就其形式上觀察，亦非顯然可認為足以動搖
  原有罪之確定判決，而對聲請人為更有利之判決，與確實新證據之「確實」含義不
  符，自難採為聲請再審之理由。
(三)末查，聲請人提出台灣省公路警察大隊第三隊台南分隊勤務組八十四年二月七日及
  同年六月七日勤務分配表二份為確實之新證據，以證明聲請人於八十四年二月七日
  自下午十八時起至二十四時止，均在隊部備勤，於八十四年六月七日下午十八時起
  至二十四時止，亦在隊部待命服勤，不可能於同時段在新市火車站收受賄款。然原
  確定判決所認定之犯罪事實係指「自八十三年三月間起至八十五年三月間止，先後
  推由黃文盈、卓志明等人向轄區之混凝土業者按月收取新台幣一萬元至一萬五千元
  不等之賄款，朋分隊內部分之人員花用」，亦即聲請人所收取之賄款係由黃文盈、
  卓志明向轄區之混凝土業者收取後再分配，而非是聲請人直接向業者收受賄款。是
  以本件聲請人所提出之新證據縱能證明聲請人不可能在新市火車站向業者收受賄款
  ，然對於原確定判決所認定之事實並無影響，顯難動搖原確定判決，使聲請人得受
  有利之裁判。聲請人所辯，尚難認為有再審之事由。
四、綜上所述，聲請人所提再審理由及證據，或為非常上訴之事由，或為欠缺足以動
    搖原確定判決，而對聲請人為更有利判決之「確實性」，揆諸前開說明，皆與刑
    事訴訟法第四百二十條第一項第六款所謂「發現確實之新證據」不符，是本件聲
    請再審，顯無理由，應予駁回。
據上論斷，應依刑事訴訟法第四百三十四條第一項裁定如主文。
中      華      民      國    九十二    年      一      月      八      日
                                     臺灣高等法院臺南分院刑事第五庭
                                             審判長法官  鄭  文  肅
                                                   法官  王  浦  傑
                                                   法官  陳  珍  如
右正本證明與原本無異。
如不服本裁定應於送達後五日內向本院提出抗告狀。
                                              法院書記官  周  美  莉
中      華      民      國    九十二    年      一      月      八      日


司法院資訊處製作；財團法人民間司法改革基金會備份。
